臺灣屏東地方法院刑事判決
111年度簡上字第72號
上  訴  人  臺灣屏東地方檢察署檢察官
被      告  吳俊興


上訴人因被告違反毒品危害防制條例案件，不服本院簡易庭110
年度簡字第1174號第一審刑事簡易判決（聲請簡易判決處刑案號
：臺灣屏東地方檢察署110年度偵緝字第163號），提起上訴，本
院管轄之第二審合議庭判決如下：
    主  文
上訴駁回。
    事實及理由
壹、程序
一、本案檢察官僅就原判決關於刑度部分提起上訴（見簡上字卷
    第69頁），依刑事訴訟法第348條第3項規定，本院乃以原審
    所認定之犯罪事實，作為論認原判決關於刑度妥適與否之判
    斷基礎，而僅就原判決刑度部分進行審理。至於原審認定之
    犯罪事實、罪名、沒收，則不在本案審判範圍之內。
二、本判決後述所引用被告以外之人於審判外作成之供述證據，
    檢察官、被告均同意有證據能力（簡上字卷第70頁），經本
    院審酌該等陳述作成時之情況正常，核無違法取證或顯不可
    信之瑕疵，且與本案待證事實具有關連性，依刑事訴訟法第
    159條之5第1項規定，故認為適當作為證據。至於非供述證
    據亦查無違反法定程序取得之情形，依同法第158條之4規定
    反面解釋，同樣具有證據能力。
貳、實體　
一、本案據以審查量刑妥適與否之犯罪事實及罪名：
（一）犯罪事實：被告明知甲基安非他命係毒品危害防制條例列
      管之第二級毒品，不得非法持有，竟於民國109年3月26日
      前某時許，在屏東縣屏東市公園加油站，以新臺幣1000元
      代價，向真實姓名年籍不詳、綽號「阿明」之成年男子購
      入甲基安非他命1.18公克而持有之。嗣經警持搜索票，至
      被告位於屏東縣○○市○○○路0段000巷00弄00號1樓租屋處搜
      索，並當場扣得第二級毒品甲基安非他命4包（含袋分別
      為0.36公克、0.27公克、0.27公克、0.28公克，共重1.18
      公克）、毒品吸食器1組。
（二）罪名：
　 1、按刑法第2條第1項規定：「行為後法律有變更者，適用行
      為時之法律。但行為後之法律有利於行為人者，適用最有
      利於行為人之法律」。查被告行為後，毒品危害防制條例
      第11條於109年1月15日修正公布，並自109年7月15日起施
      行。修正前毒品危害防制條例第11條第2項規定為「持有
      第二級毒品者，處2年以下有期徒刑、拘役或新臺幣3萬元
      以下罰金」；修正後規定為「持有第二級毒品者，處2年
      以下有期徒刑、拘役或新臺幣20萬元以下罰金」。因修正
      後規定提高罰金刑刑度，經比較新舊法結果，以修正前毒
      品危害防制條例第11條第2項規定，對被告較為有利。
　 2、核被告所為，係犯修正前毒品危害防制條例第11條第2項
      持有第二級毒品罪。
　 3、原判決漏未為新舊法比較，應予補充。
二、上訴意旨略以：
（一）原判決所引最高法院110年度台上大字第5660號裁定，依
      法院組織法第51條之10規定，僅對大法庭提案之案件有個
      案效力，不具通案效力，與過往以判例選編、決議方式，
      由最高法院在具體個案之外以司法行政作用表示法律見解
      ，存有本質上之差異。原審逕予援引該裁定之意旨，認定
      本件被告不予適用累犯之規定，恐有疑義。
（二）刑法第47條第1項規定，既未經司法院釋字第775號解釋宣
      告違憲，法院仍應有正確適用法律、職權調查之義務，而
      無裁量空間。
（三）刑事訴訟法第161條規定「檢察官就被告犯罪事實，應負
      舉證責任，並指出證明之方法」，考諸該條文91年2月8日
      修正理由謂：「鑑於我國刑事訴訟法制之設計係根據無罪
      推定原則，以檢察官立於當事人之地位，對於被告進行追
      訴，則檢察官對於被告之犯罪事實，自應負提出證據及說
      服之實質舉證責任，修正第一項。」等語可知，現行刑事
      訴訟法係要求檢察官就「犯罪事實」負實質舉證責任，亦
      即就被告有罪與否應指出證明方法，至於「量刑事由」部
      分，並未於條文中明定課予檢察官相同程度之舉證責任，
      堪認立法者對於檢察官就「論罪」與「科刑」上之舉證責
      任程度，並非等同視之。基此，累犯之成立與如何加重一
      節，向來由法院依職權判斷。
（四）被告前因違反毒品危害防制條例案件，經本院108年度簡
      字第997號判決判處有期徒刑6月確定，於109年2月25日執
      行完畢出監等情，亦經原審於判決中載明：「將被告之前
      科紀錄列入刑法第57條第5款【犯罪行為人之品行】之量
      刑審酌事由」等語。可知原審已職權審酌卷內被告之刑事
      前案紀錄，方為前開認定，而可知悉被告確不知悔改，復
      於109年3月26日犯下本案，而2罪間罪質相同，足認被告
      對刑罰反應力薄弱之情。惟原審卻漏未依已職權審酌之被
      告刑事前案紀錄，判斷被告是否該當刑法第47條第1項累
      犯成立要件之規定，而逕認定被告不予適用累犯，於法尚
      有不符。
（五）本案偵查卷附之被告「刑案資料查註紀錄表」，屬刑事訴
      訟法第159條之4第1款所稱之「除顯有不可信之情況外，
      公務員職務上製作之紀錄文書、證明文書」，而具有證據
      能力，法律並未限定其使用之特定項目。除不具證據能力
      之證據外，法院對於檢察官所提之各項證據，自應依刑事
      訴訟法第155條第1項規定，以「經驗法則及論理法則，本
      於確信自由判斷」程序，評價各項證據之證明力，而非在
      未依經驗法則及論理法則，本於確信自由判斷之前，即先
      行認定某項具有證據能力之證據證明力不足，而摒棄實務
      往例採用原則上無爭議之前案紀錄表，再要求檢察官就成
      立累犯之事實負舉證之責（例如提出與被告前執行案件之
      相關執行資料），有礙訴訟經濟，亦有刑事訴訟法第378
      條所示之判決不適用法則或適用不當之違背法令疑慮（刑
      法第47條第1項規定、刑事訴訟法第155條第1項規定）。
      故本案檢察官以法務部提供之「刑案資料查註紀錄表」作
      為證明被告成立累犯之方法，已盡舉證之責。 
三、按原判決所引用之最高法院110年度台上大字第5660號裁定
    意旨：
（一）主文：
　　　被告構成累犯之事實及應加重其刑之事項，均應由檢察官
      主張並具體指出證明之方法後，經法院踐行調查、辯論程
      序，方得作為論以累犯及是否加重其刑之裁判基礎。
（二）理由略以：
   1、關於檢察官就前階段被告構成「累犯事實」之主張及舉證
      責任：
    ①檢察官依刑事訴訟法第161條第1項規定，所負實質舉證責
      任範圍，尚包括刑罰加重事實之存在，及減輕或免除事實
      之不存在。而累犯事實之有無，係攸關刑罰加重且對被告
      不利之事項，為刑之應否為類型性加重之事實，對被告而
      言與有罪、無罪之問題有其相同重要性（包括遴選至外役
      監受刑、行刑累進處遇、假釋條件等之考量），自應由檢
      察官負主張及實質舉證責任。又依司法院釋字第775 號解
      釋理由書意旨，檢察官主張被告加重其刑之事實、有減輕
      或免除其刑之事實，或否認被告主張有減輕或免除其刑之
      事實，關於此等事實之存否，均應指出證明之方法。
    ②前述所謂檢察官應就被告構成累犯事實「具體指出證明方
      法」，係指檢察官應於法院調查證據時，提出足以證明被
      告構成累犯事實之前案徒刑執行完畢資料，例如前案確定
      判決、執行指揮書、執行函文、執行完畢（含入監執行或
      易科罰金或易服社會勞動執行完畢、數罪係接續執行或合
      併執行、有無被撤銷假釋情形）文件等相關執行資料。至
      一般附隨在卷宗內之被告前案紀錄表，係司法機關相關人
      員依憑原始資料所輸入之前案紀錄，僅提供法官便於瞭解
      本案與他案是否構成同一性或單一性之關聯、被告有無在
      監在押情狀等情事之用，並非被告前案徒刑執行完畢之原
      始資料或其影本。檢察官單純空泛提出被告前案紀錄表，
      尚難認已具體指出證明方法而謂盡其實質舉證責任。
    ③被告有無累犯之事實，如果陷於真偽不明，法院未為補充
      性調查，致未認定被告構成累犯之情形，係檢察官承擔舉
      證不足之訴訟結果責任使然，符合實質舉證責任中舉證不
      足之危險負擔原理，法院並無調查職責未盡可言。
   2、關於檢察官就後階段被告依累犯規定「加重其刑事項」之
      主張及說明責任：
　　①依釋字第775號解釋理由書所載：為使法院科刑判決符合憲
      法上罪刑相當原則，法院審判時應先由當事人就加重、減
      輕或免除其刑等事實及其他科刑資料，指出證明方法，進
      行周詳調查與充分辯論，最後由法院依法詳加斟酌取捨，
      並具體說明據以量定刑罰之理由，俾作出符合憲法罪刑相
      當原則之科刑判決等旨。由此可見已課予檢察官就被告應
      依累犯規定加重其刑之事項負較為強化之說明責任。故就
      累犯應否加重其刑之觀念，已由原來的「必」加重，轉變
      為較靈活之「可裁量」事項之趨勢，並責由檢察官對被告
      應依累犯規定加重其刑之事項，先主張並「具體」指出證
      明方法後，法院始需進行調查與辯論程序，作為是否加重
      其刑之裁判基礎，俾落實檢察官之說明責任，以符合改良
      式當事人進行主義之精神。
　　②前述所謂檢察官應就被告累犯加重其刑之事項「具體指出
      證明方法」，係指檢察官應於科刑證據資料調查階段就被
      告之特別惡性及對刑罰反應力薄弱等各節，例如具體指出
      被告所犯前後數罪間，關於前案之性質（故意或過失）、
      前案徒刑之執行完畢情形（有無入監執行完畢、在監行狀
      及入監執行成效為何、是否易科罰金或易服社會勞動〔即
      易刑執行〕、易刑執行成效為何）、再犯之原因、兩罪間
      之差異（是否同一罪質、重罪或輕罪）、主觀犯意所顯現
      之惡性及其反社會性等各項情狀，俾法院綜合判斷個別被
      告有無因加重本刑致生所受刑罰超過其所應負擔罪責之情
      形，裁量是否加重其刑，以符合正當法律程序及罪刑相當
      原則之要求。
   3、綜上所述，如果檢察官未主張或具體指出證明方法時，可
      推認檢察官不認為被告構成累犯或有加重其刑予以延長矯
      正其惡性之必要，且為貫徹舉證責任之危險結果所當然。
      故法院不予以調查，因而未論以累犯或未依累犯規定加重
      其刑，即難謂有應調查而不予調查之違法。於此情形，因
      累犯資料本來就可以在刑法第57條第5款「犯罪行為人之
      品行」中予以負面評價，法院仍得就被告可能構成累犯之
      前科、素行資料，列為刑法第57條第5款所定「犯罪行為
      人之品行」之審酌事項，而對被告所應負擔之罪責予以充
      分評價。故依重複評價禁止之精神，自無許檢察官事後循
      上訴程序，以該業經列為量刑審酌之事由應改論以累犯並
      加重其刑為由，指摘原判決未依累犯規定加重其刑違法或
      不當。
四、上訴意旨雖認為檢察官就構成累犯之事實及加重其刑事項均
    已盡主張及舉證責任、主張及說明責任，惟本院不採。理由
    如下：
（一）上訴意旨主張最高法院110年度台上大字第5660號裁定不
      具通案效力，原審逕予援引系爭裁定之意旨，認定本件被
      告不予適用累犯之規定，恐有疑義云云。惟原審係因認同
      該裁定所論述之「法律見解」，而引用作為之判決基礎，
      並非係因「依法受拘束」而僅能按該裁定為本案判決。故
      上訴意旨此部分主張，容有誤會。
（二）查本案聲請簡易判決處刑書，於犯罪事實欄記載：「被告
      前因施用毒品案件，經臺灣屏東地方法院以108年度簡字
      第997號判決判處有期徒刑6月確定，於109年2月25日徒刑
      執行完畢出監」等語；於證據並所犯法條欄記載：「被告
      前有如事實欄所載之犯罪科刑及執行情形，有刑案資料查
      註紀錄表在卷可參，其於有期徒刑執行完畢後，5 年以內
      故意再犯本件有期徒刑以上之罪，為累犯，請依刑法第47
      條第1項之規定及大法官釋字第775號解釋意旨，審酌加重
      其刑」等語。由此固可認定檢察官就被告「構成累犯之事
      實」已盡主張及舉證責任。惟查：
　 1、刑法第47條第1項規定經釋字第775號解釋後，已不再是只
      要被告一構成累犯就「必」定加重其刑，仍須經檢察官就
      被告依累犯規定「加重其刑事項」，負主張及說明責任，
      經法院踐行調查、辯論程序，方得作為對被告依累犯規定
      加重其刑之裁判基礎；不能僅由檢察官主張及證明被告為
      累犯後，即遽認法院就有對被告加重其刑之必要。
　 2、上訴意旨雖認刑法第47條第1項規定，既未經司法院釋字
      第775號解釋宣告違憲，法院仍應有正確適用法律、職權
      調查之義務，而無裁量空間云云。惟釋字第775號解釋已
      於解釋文明示（節略）：刑法第47條第1項「不分情節，
      基於累犯者有其特別惡性及對刑罰反應力薄弱等立法理由
      ，一律加重最低本刑」等情，不符合憲法罪刑相當原則，
      牴觸憲法第23條比例原則；有關機關應依本解釋意旨修正
      之；於修正前，為避免發生上述罪刑不相當之情形，法院
      就該個案應依本解釋意旨，「裁量是否」要加重最低本刑
      。故上訴意旨認為法院依釋字第775號解釋適用刑法第47
      條第1項規定，無裁量空間云云，與釋字第775號解釋不符
      ，甚至也與原聲請簡易判決處刑書所載：「請依刑法第47
      條第1項之規定及大法官釋字第775號解釋意旨，審酌加重
      其刑」之主張不符。
　 3、上訴意旨雖認依刑事訴訟法第161條規定及其92年間之修
      正理由，僅要求檢察官就被告「犯罪事實」，應負舉證責
      任，並指出證明之方法；既未對「量刑事由」部分，課與
      檢察官相同程度之舉證責任及說明責任，堪認立法者有意
      為不同區分云云。惟刑事訴訟法第289條於109年1月15日
      修正時，新增第2項科刑辯論規定，其修正理由已載明：
      「犯罪事實有無之認定，與應如何科刑，均同等重要，其
      影響被告之權益甚鉅」等語，明示「量刑事由」與「犯罪
      事實」同等重要。故上訴意旨認兩者有程度上不同云云，
      容有誤會。
　 4、上訴意旨又主張累犯之成立與如何加重一節，為法院依職
      權判斷之事項。惟身為刑事案件訴訟程序「當事人」之檢
      察官，為使量刑精緻化及量刑事項充實化，而就被告依累
      犯規定「加重其刑事項」，負有主張及說明責任，並向法
      院求處適當之刑，自當責無旁貸，以符合控訴原則及公平
      法院原則。
（三）檢察官就被告依累犯規定「加重其刑事項」，未盡主張及
      說明責任。
 　1、本案聲請簡易判決處刑書，僅記載被告「請依刑法第47條
      第1項之規定及大法官釋字第775號解釋意旨，審酌加重其
      刑」等語，並未記載被告係基於「何種裁量事項」而請求
      依累犯規定予以加重其刑，例如未具體指出被告所犯前後
      數罪間，關於前案之性質（故意或過失）、前案徒刑之執
      行完畢情形（在監行狀及入監執行成效為何）、再犯之原
      因、兩罪間之差異（是否同一罪質、重罪或輕罪）、主觀
      犯意所顯現之惡性及其反社會性等各項情狀，自難認檢察
      官就被告依累犯規定「加重其刑事項」，已盡主張及說明
      責任。
 　2、上訴意旨雖認本案聲請簡易判決處刑書於犯罪事實欄記載
      被告「前因施用毒品案件，經臺灣屏東地方法院以108年
      度簡字第997號判決判處有期徒刑6月確定，於民國109年2
      月25日徒刑執行完畢出監」等語，而就「加重其刑事項」
      盡說明之責任云云。惟施用毒品與持有毒品，兩者罪名不
      同，則其罪質如何同一，未見檢察官說明。又施用毒品經
      立法者定有刑罰規定之範圍，為刑法上鴉片罪章及毒品危
      害防制條例第10條施用毒品罪；其毒品種類範圍，包含第
      一級毒品及第二級毒品。依毒品危害防制條例第2條第2項
      第1、2款規定，第一級毒品包括「海洛因、嗎啡、鴉片、
      古柯鹼及其相類製品（詳如毒品危害防制條例附表一）；
      第二級毒品包括「罌粟、古柯、大麻、安非他命、配西汀
      、潘他唑新及其相類製品（詳如毒品危害防制條例附表二
      ）」。被告前案施用毒品之種類，與本案持有毒品種類是
      否同一，涉及其接觸毒品種類之多寡，並未見檢察官敘明
      。如果毒品種類不同，或可認被告毒癮愈深，而有加重其
      刑之必要；如果毒品種類相同，則被告前案施用毒品，後
      案僅持有同一毒品，依被告犯罪先重後輕的趨勢，是否代
      表被告知所警惕？為何檢察官仍認為有加重其刑之必要？
      又被告於109年2月25日執行完畢出監，如果其毒癮每日反
      覆發作，家庭社會支持系統不佳，則被告如果努力忍耐至
      月餘才購買毒品持有，而尚未至施用結果，為何不能夠不
      依刑法第47條第1項規定加重其刑？也就是說，被告於前
      案執行成效，前案與本案再犯之原因、惡性及手段情節等
      項目，兩者究竟有何相同或不同之情形，而可作為依刑法
      第47條第1項規定裁量加重之依憑，顯難僅憑所謂被告構
      成累犯一事，就認為有加重其刑之必要，需要檢察官具體
      說明才能明瞭應加重或不應加重。惟均未見檢察官在本案
      聲請簡易判決處刑書、上訴書記載或於本院審理中論述，
      自難認檢察官就被告依累犯規定「加重其刑事項」，已盡
      主張及說明責任。
（四）檢察官就被告依累犯規定應加重其刑事項，如果未為主張
      或具體指出證明方法，法院得裁量是否補充調查；法院審
      酌被告累犯資料後，得依刑法第47條第1項或同法第57條
      第5款規定，擇一予以評價。
　 1、依前述最高法院裁定意旨可知，被告依累犯規定加重其刑
      事項，與實體公平正義之維護並無直接與密切關聯，尚非
      法院應依職權調查之範圍，屬於檢察官應負主張及說明責
      任之範疇。如果因法院未為補充性調查，致未依累犯規定
      裁量加重其刑之情形，係檢察官承擔舉證不足之訴訟結果
      使然，法院沒有「應依職權」予以補充調查之責任。換言
      之，法院固然「得」依職權調查證據；也「可以不」依職
      權為補充性調查，而僅在量刑時，以刑法第57條第5款所
      定「犯罪行為人之品行」之審酌事項，對被告所應負擔之
      罪責予以充分評價。對被告而言，兩者均係法院依法評價
      被告累犯資料，而擇一作為加重其刑之審酌因素，並無裁
      量權濫用之情形。
　 2、檢察官就被告依累犯規定加重其刑事項，如果未為主張或
      具體指出證明方法，法院裁量後選擇僅在量刑時審酌累犯
      資料，因而未依累犯規定裁量加重其刑之情形，依重複評
      價禁止精神，自無許檢察官事後循上訴程序，再以該業經
      列為量刑審酌之事由應改論以累犯並加重其刑為由，指摘
      原判決未依累犯規定加重其刑違法或不當。
（五）因此，本案檢察官就被告依累犯規定加重其刑事項，至本
      院審理中仍未為說明而具體指出證明方法。因檢察官如僅
      證明被告構成累犯，而不能證明被告依累犯規定有應「加
      重其刑事項」可供裁量，仍不符刑法第47條第1項規定。
      從而原審未認定被告為累犯，雖有未洽，但既已於量刑時
      一併審酌前科紀錄（原審判決書第2頁），自無許檢察官
      事後循上訴程序，指摘原判決未依累犯規定加重其刑違法
      或不當。
五、本院認為原審量刑妥適，並無過輕之情形。理由如下：
（一）關於量刑，係實體法上賦予法院得為自由裁量之事項，倘
      其量刑已以行為人之行為罪責為基礎，斟酌刑法第57條各
      款所列情狀，在法定刑度內，酌量科刑，如無偏執一端，
      致明顯失出失入情形，上級審法院即不得單就量刑部分遽
      指為不當或違法（最高法院108年度台上字第4420號判決
      意旨參見）。
（二）原審就本案被告之量刑，依刑法第57條各款規定，具體審
      酌：①明知甲基安非他命為法律列管之毒品，不得任意持
      有，竟仍無視毒品對於自身健康之戕害及國家對杜絕毒品
      犯罪之禁令而非法持有之；②犯後坦承犯行，尚見悔意；③
      持有毒品數量不多，未流入社會，所生危害程度非鉅，未
      嚴重破壞社會秩序或侵害他人權益；④前開臺灣高等法院
      被告前案紀錄表所載被告素行、犯罪動機、目的、自述之
      智識程度、經濟狀況等一切情狀，量處有期徒刑3月，並
      諭知易科罰金以新臺幣1000元折算1日之標準。
（三）經核原審依本案犯罪事實及情節所量處之刑，並無偏執一
      端致明顯失出失入之情形，符合罪刑相當原則，確屬妥適
      而無不當，故本院應予尊重。
六、綜上所述，檢察官就被告依累犯規定「加重其刑」部分，未
    盡主張及說明責任，原判決因而不依刑法第47條第1項規定
    加重其刑，僅於量刑中審酌，並未違反刑法第47條第1項或
    刑事訴訟法第155條規定。本院認原審量刑妥適，並無過輕
    之情形。檢察官上訴為無理由，應予駁回。
七、依刑事訴訟法第455條之1第1項、第3項、第368條，判決如
    主文。
本案經檢察官鄭央鄉聲請以簡易判決處刑及上訴，檢察官廖期弘
到庭執行職務。
中　　華　　民　　國　　111 　年　　10　　月　　14　　日
                  刑事第六庭    審判長法  官  李宗濡
　　　　　　　　　                    法  官  李松諺
　　　　　　　　　　　　　　　　　　  法  官  楊孟穎
以上正本證明與原本無異。
不得上訴。　　　　　　　　　　　　　　　　　　 
中　　華　　民　　國　　111 　年　　10　　月　　17　　日
                                      書記官  魏慧夷
附錄本判決論罪科刑法條全文：
修正前毒品危害防制條例第11條
持有第一級毒品者，處3年以下有期徒刑、拘役或新臺幣5萬元以
下罰金。
持有第二級毒品者，處2年以下有期徒刑、拘役或新臺幣3萬元以
下罰金。
持有第一級毒品純質淨重十公克以上者，處一年以上七年以下有
期徒刑，得併科新臺幣一百萬元以下罰金。
持有第二級毒品純質淨重二十公克以上者，處六月以上五年以下
有期徒刑，得併科新臺幣七十萬元以下罰金。
持有第三級毒品純質淨重二十公克以上者，處三年以下有期徒刑
，得併科新臺幣三十萬元以下罰金。
持有第四級毒品純質淨重二十公克以上者，處一年以下有期徒刑
，得併科新臺幣十萬元以下罰金。
持有專供製造或施用第一級、第二級毒品之器具者，處一年以下
有期徒刑、拘役或新臺幣一萬元以下罰金。